ACORDAO-COMPLETO-2419534

ACÓRDÃO 7776/2020 ATA 24/2020 - SEGUNDA CÂMARA

VISTOS, relatados e discutidos estes autos de pensões civis deferidas pela Comissão Executiva do Plano da Lavoura Cacaueira em favor de Maiza Fonseca de Souza, Maria Victoria de Sousa Nascimento e Nathany Tamara Zielinski Nascimento, a partir do falecimento de Everaldo Soares Nascimento, em favor de Dilsa da Silva Barbosa, a partir do falecimento de Francisco Barbosa de Souza, em favor de Olga Sucena da Costa Salim, a partir do falecimento de Helomar Duarte Ramalho, em favor de Heliana Carneiro de Souza, a partir do falecimento de Hernani Lopes de Sa Filho, e em favor de Maria Madalena Neves, a partir do falecimento de  Horácio Muniz Filho;
ACORDAM os Ministros do Tribunal de Contas da União, reunidos em Sessão da 2ª Câmara, nos termos do art. 71, III e IX, da Constituição de 1988 e dos arts. 1º, V, 39, II, e 45 da Lei nº 8.443, de 1992, além dos arts. 260, § 1º, e 262, § 2º, do RITCU, ante as razões expostas pelo Relator, em:
9.1. considerar legais os atos de pensão civil instituídos por Francisco Barbosa de Souza em favor de Dilsa da Silva Barbosa (à Peça 13 sob o n.º 10148507-05-2012-000020-0) , por Helomar Duarte Ramalho em favor de Olga Sucena da Costa Salim (à Peça 14 sob o n.º 10148507-05-2013-000038-6) e por Hernani Lopes de Sa Filho em favor de Heliana Carneiro de Souza (à Peça 15 sob o n.º 10148507-05-2013-000134-0) , concedendo-lhes os respectivos registros;
9.2. considerar ilegais os atos de pensão civil instituídos por Everaldo Soares Nascimento em favor de Maiza Fonseca de Souza, Maria Victoria de Sousa Nascimento e Nathany Tamara Zielinski Nascimento (à Peça 12 sob o nº 10148507-05-2013-000033-5) e por Horacio Muniz Filho em favor de Maria Madalena Neves (à Peça 16 sob o nº 10148507-05-2010-000004-3) , negando-lhes o respectivo registro;
9.3. dispensar o ressarcimento das quantias percebidas indevidamente, mas de boa-fé, em consonância com a Súmula n.º 106 do TCU;
9.4. determinar que, no prazo de 15 (quinze) dias contados da ciência desta deliberação, a Comissão Executiva do Plano da Lavoura Cacaueira adote as seguintes medidas:
9.4.1. faça cessar os pagamentos decorrentes dos atos ora considerados ilegais pelo item 9.2 deste Acórdão, sob pena de responsabilidade solidária da autoridade administrativa omissa, nos termos do art. 71, IX, da Constituição de 1988 e do art. 262, caput, do Regimento Interno do TCU; 
9.4.2. dê ciência desta deliberação às interessadas, alertando-as de que o efeito suspensivo proveniente da eventual interposição do subsequente recurso junto ao TCU não as eximirá da devolução dos valores percebidos indevidamente após a notificação, diante do não provimento desse recurso, devendo encaminhar os comprovantes da correspondente notificação ao TCU no prazo de 30 (trinta) dias; 
9.4.3. encaminhe a este Tribunal, nos termos do art. 262, § 2º, do Regimento Interno do TCU, os novos atos de concessão das aludidas pensões civis, sem as ilegalidades indicadas nesta deliberação, para que sejam submetidos à apreciação pelo TCU, na forma do art. 260, caput, do RITCU; 
9.5. enviar a cópia do presente Acórdão, com o Relatório e a Proposta de Deliberação, à Comissão Executiva do Plano da Lavoura Cacaueira, para ciência e efetivo cumprimento ao item 9.4 deste Acórdão; e
9.6. arquivar o presente processo, sem prejuízo de promover o monitoramento da determinação proferida pelo item 9.4 deste Acórdão, representando ao TCU, se necessário.

Pensões civis deferidas em favor de Maiza Fonseca de Souza, Maria Victoria de Sousa Nascimento e Nathany Tamara Zielinski Nascimento, a partir do falecimento de Everaldo Soares Nascimento, em favor de Dilsa da Silva Barbosa, a partir do falecimento de Francisco Barbosa de Souza, em favor de Olga Sucena da Costa Salim, a partir do falecimento de Helomar Duarte Ramalho, em favor de Heliana Carneiro de Souza, a partir do falecimento de Hernani Lopes de Sa Filho e em favor de Maria Madalena Neves, a partir do falecimento de  Horácio Muniz Filho, pela Comissão Executiva do Plano da Lavoura Cacaueira.

Segunda Câmara

3. Interessadas: Dilsa da Silva Barbosa (CPF XXX.018.652-XX); Heliana Carneiro de Souza (CPF XXX.967.475-XX); Maiza Fonseca de Souza (CPF XXX.571.792-XX); Maria Madalena Neves (CPF XXX.051.005-XX); Maria Victoria de Sousa Nascimento (CPF XXX.930.912-XX); Nathany Tamara Zielinski Nascimento (CPF XXX.420.522-XX); Olga Sucena da Costa Salim (CPF XXX.963.092-XX).

13.1. Ministros presentes: Ana Arraes (Presidente), Augusto Nardes, Aroldo Cedraz e Raimundo Carreiro.
13.2. Ministros-Substitutos presentes: Marcos Bemquerer Costa e André Luís de Carvalho (Relator).

ANDRÉ DE CARVALHO

Trata-se de pensões civis deferidas pela Comissão Executiva do Plano da Lavoura Cacaueira em favor de Maiza Fonseca de Souza, Maria Victoria de Sousa Nascimento e Nathany Tamara Zielinski Nascimento, a partir do falecimento de Everaldo Soares Nascimento, em favor de Dilsa da Silva Barbosa, a partir do falecimento de Francisco Barbosa de Souza, em favor de Olga Sucena da Costa Salim, a partir do falecimento de Helomar Duarte Ramalho, em favor de Heliana Carneiro de Souza, a partir do falecimento de Hernani Lopes de Sa Filho, e em favor de Maria Madalena Neves, a partir do falecimento de  Horácio Muniz Filho.
2. 	Após a análise final do feito, a Auditora Federal Simara Gorete Goncalves Lara lançou o seu parecer conclusivo à Peça 18, com a anuência, por delegação de competência, do diretor da Sefip (Peça 19) , nos seguintes termos:
	" (...)  3. Ao benefício pensional instituído pelo Sr. Everaldo Soares Nascimento habilitaram-se Maiza Fonseca de Souza, na condição de companheira; Maria Victoria de Sousa Nascimento, na condição de filha; e Nathany Tamara Zielinski Nascimento, na condição de filha, esta última já excluída em razão de ter atingido a maioridade.
3.1. Pela análise realizada, verificou-se que as parcelas atinentes a planos econômicos (26,05% - R$ 318,51 e 26,06% - R$ 318,63) que constavam no contracheque do instituidor (peça 4) foram computadas no cálculo da pensão (peça 5) , gerando pensão de valor majorado que vem sendo paga às pensionistas, no valor de R$ 10.597,76 (peças 2-3) , quando o valor correto seria R$ 9.956,68 (peça 5) .
3.2. O TCU tem por indevido o pagamento de percentuais relativos a planos econômicos, mesmo que amparado por sentenças judiciais. Quanto a essa questão, é entendimento pacífico nesta Corte que essas parcelas não se incorporam indefinidamente aos vencimentos, pois têm natureza de antecipação salarial, sendo devidas somente até a reposição das perdas salariais havidas até então, o que ocorre na primeira data-base seguinte àquela que serviu de referência ao julgado. Nesse sentido, são inúmeros os julgados desta Corte, entre os quais: Acórdão 398/2004-TCU-Plenário (de relatoria do Ministro Guilherme Palmeira) , Acórdão 1910/2003-TCU-Primeira Câmara (relatado pelo Ministro Augusto Sherman) e Acórdão 2169/2003-TCU-Primeira Câmara (de relatoria do Ministro Lincoln Magalhães da Rocha) .
3.3. jurisprudência deste Tribunal, a exemplo do paradigmático Acórdão 2161/2005-TCU-Plenário, relatado pelo Ministro Walton Alencar Rodrigues, cristalizou-se no sentido de que: a) o pagamento destacado de vantagem decorrente de plano econômico deferida por sentença judicial não deve extrapolar a data-base seguinte à que serviu de referência ao julgado; b) vantagem decorrente de plano econômico não se incorpora à remuneração, a menos que orientação em sentido contrário esteja expressamente fixada na decisão judicial que a concedeu; c) quando a sentença judicial determinar expressamente incorporação de vantagem decorrente de plano econômico à remuneração, tal parcela deve ser paga sob forma de vantagem pessoal nominalmente identificada (valores, e não percentuais) , sujeita exclusivamente aos reajustes gerais do funcionalismo e sem incidência do respectivo percentual sobre qualquer outra parcela. 
3.4. Nesse sentido, prospera a posição firmada por ocasião da prolação do Acórdão 1857/2003-TCU-Plenário, relatado pelo Ministro Adylson Motta, de que, 'excetuada a hipótese de a decisão judicial haver expressamente definido que a parcela concedida deva ser paga mesmo após o subsequente reajuste salarial, deve prevalecer a justa Súmula n. 322 do TST, cabendo a este Tribunal de Contas considerar ilegal o ato concessório, determinando a sustação dos pagamentos indevidos'. 
3.5. A adoção de tal solução por parte do TCU constitui efetiva defesa da coisa julgada, pois estender o pagamento de parcelas antecipadas para além da data-base, sem expressa determinação judicial nesse sentido, seria extrapolar os limites do próprio julgado, consistindo em erro do gestor de pessoal na execução da ordem judicial. 
3.6. Assim sendo, a pensão instituída pelo Sr. Everaldo Soares Nascimento deve ser julgada ilegal.
4. Ao benefício pensional instituído pelo Sr. Horacio Muniz Filho habilitou-se Maria Madalena Neves, na condição de viúva. De acordo com informações contidas no sistema Siape, o instituidor era aposentado por invalidez permanente, com proventos integrais (peça 6) . Calculando-se a pensão com redutor e reajuste pelo RGPS, encontra-se o valor incorreto que vem sendo pago pela unidade jurisdicionada (peça 7) . Assim, verifica-se que não foram consideradas as orientações da Emenda Constitucional 70, de 30.3.2012, bem como não consta no ato o fundamento legal da EC-70.
4.1. De acordo com informações contidas no ato Sisac, o instituidor aposentou-se por invalidez permanente em 01/08/1991, faleceu e instituiu pensão em 02/10/2008, na vigência da Emenda Constitucional 70. Apesar disso, o fundamento legal contido no contracheque da pensionista é "LEI 8.112/1990 - EC 41/2003 - LEI 10.887/2004" (peça 8) . 
4.2. A EC 70/2012 acrescentou à EC 41/2003 o art. 6º-A e seu parágrafo único, in verbis:
Art. 6º-A. O servidor da União, dos Estados, do Distrito Federal e dos Municípios, incluídas suas autarquias e fundações, que tenha ingressado no serviço público até a data de publicação desta Emenda Constitucional e que tenha se aposentado ou venha a se aposentar por invalidez permanente, com fundamento no inciso I do § 1º do art. 40 da Constituição Federal, tem direito a proventos de aposentadoria calculados com base na remuneração do cargo efetivo em que se der a aposentadoria, na forma da lei, não sendo aplicáveis as disposições constantes dos §§ 3º, 8º e 17 do art. 40 da Constituição Federal.
Parágrafo único. Aplica-se ao valor dos proventos de aposentadorias concedidas com base no caput o disposto no art. 7º desta Emenda Constitucional, observando-se igual critério de revisão às pensões derivadas dos proventos desses servidores.
4.3 O ato em tela foi editado quando já se encontravam em vigência o art. 6º-A e seu parágrafo único, acrescidos à EC nº 41/2003 pela EC 70/2012, mas esse fundamento legal não foi aplicado à concessão. Por essa razão deve ser considerado ilegal, dispensando a beneficiária do ressarcimento das importâncias recebidas de boa fé, conforme o teor da Súmula TCU nº 106, com determinação ao órgão de origem para que promova a revisão da pensão.
4.4. Informe-se, por último, que consta no contracheque da pensionista Maria Madalena Neves (peça 8) a rubrica "DEC JUD PENSION NAO TRANS JUG", no valor de R$ 991,20.  A análise da referida parcela demanda a realização de diligência ou destaque do ato. Mas o ato está prestes a completar 5 anos desde o envio ao TCU e não haverá tempo hábil para a realização de destaque e diligência. Assim, considerando que a concessão está irregular desde o fundamento legal e que, vindo a ser julgada ilegal, novo ato será cadastrado pela unidade jurisdicionada, com novos valores de cálculo da pensão, mantém-se a proposta de julgamento pela ilegalidade em razão de conter fundamento legal irregular.   
5. Quanto aos atos de pensão civil deixadas pelos instituídores Francisco Barbosa de Souza (CPF: XXX.285.192-XX) para Dilsa da Silva Barbosa (CPF: XXX.018.652-XX) ; Helomar Duarte Ramalho (CPF: XXX.674.965-XX) para Olga Sucena da Costa Salim (CPF: XXX.963.092-XX) ; e Hernani Lopes de Sa Filho (CPF: XXX.025.625-XX) para Heliana Carneiro de Souza (CPF: XXX.967.475-XX) não foram detectadas falhas que impeçam o julgamento pela legalidade dos atos (peças 9-11) .
CONCLUSÃO
6. Na pensão deixada pelo instituidor Everaldo Soares Nascimento foram constatadas, na base de cálculo do benefício, parcelas indevidas de planos econômicos (26,05 e 26,06%) , motivo pelo qual o ato deve ser considerado ilegal, com negativa de registro.
7. Com relação ao benefício pensional instituído por Horacio Muniz Filho verifica-se que não foram consideradas as orientações da Emenda Constitucional 70, de 30.3.2012, bem como não consta no ato o fundamento legal da EC-70.
8. Não foram constatadas falhas nos atos de concessões de pensões civis instituídas por Francisco Barbosa de Souza, Helomar Duarte Ramalho e Hernani Lopes de Sa Filho, podendo ser julgados legais os atos.
PROPOSTA DE ENCAMINHAMENTO 
9. Ante o exposto, e de conformidade com o preceituado nos artigos 71, III, da Constituição Federal de 1988; 1º, V, e 39, II, da Lei 8.443/1992; 1º, VIII, 259, II, 260, § 1º, e 262, § 2º, do Regimento Interno/TCU, propõe-se: 
9.1 Considerar legais, para fins de registro, os atos de concessão das pensões civis instituídas pelos ex-servidores Francisco Barbosa de Souza (CPF: XXX.285.192-XX) para Dilsa da Silva Barbosa (CPF: XXX.018.652-XX) ; Helomar Duarte Ramalho (CPF: XXX.674.965-XX) para Olga Sucena da Costa Salim (CPF: XXX.963.092-XX) ; e Hernani Lopes de Sa Filho (CPF: XXX.025.625-XX) para Heliana Carneiro de Souza (CPF: XXX.967.475-XX) ;
9.2. Considerar ilegais e recusar registro aos atos de concessão de pensão civil deixadas pelos instituidores Everaldo Soares Nascimento (CPF: XXX.798.105-XX) para Maiza Fonseca de Souza (CPF: XXX.571.792-XX) , Maria Victoria de Sousa Nascimento (CPF: XXX.930.912-XX) , e Nathany Tamara Zielinski Nascimento - já excluída (CPF: XXX.420.522-XX) ; e Horacio Muniz Filho (CPF: XXX.102.275-XX) para Maria Madalena Neves (CPF: XXX.051.005-XX) com as seguintes providências:
9.2.1. dispensar a devolução dos valores indevidamente recebidos até a data da ciência do acórdão pela Comissão Executiva do Plano da Lavoura Cacaueira, com base no Enunciado 106 da Súmula da Jurisprudência do TCU;
9.2.2.	esclarecer às interessadas que, no caso de não provimento de recursos eventualmente interpostos, deverão ser repostos os valores recebidos após a ciência do Acórdão pela Comissão Executiva do Plano da Lavoura Cacaueira;
9.2.3. determinar à Comissão Executiva do Plano da Lavoura Cacaueira, com base no art. 45 da Lei 8.443/1992, que:
9.2.3.1. faça cessar os pagamentos decorrentes dos atos impugnados, comunicando ao TCU, no prazo de quinze dias, as providências adotadas, sob pena de responsabilização solidária da autoridade administrativa omissa, nos termos dos art. 262, caput, do Regimento Interno do TCU; 8º, caput, da Resolução - TCU 206/2007; e 19, da Instrução Normativa - TCU 78/2018;
9.2.3.2. emita novos atos, livres das irregularidades apontadas, submetendo-os ao TCU, por meio do Sistema E-Pessoal, no prazo de trinta dias, nos termos dos arts. 262, § 2º, do Regimento Interno do TCU, e 19, § 3º, da Instrução Normativa - TCU 78/2018:
9.2.3.3. informe às interessadas o teor do Acórdão, encaminhando ao TCU, no prazo de trinta dias, comprovante da data da respectiva ciência pelas interessadas, nos termos do art. 4º, § 3º, da Resolução - TCU 170/2004."
3.	Enfim, por intermédio do Exmo. Sr. Procurador Rodrigo Medeiros de Lima, o MPTCU anuiu, em cota singela (Peça 20) , à aludida proposta da unidade técnica.
 
É o Relatório.

não há.

Procurador Rodrigo Medeiros de Lima.

PENSÃO CIVIL. PAGAMENTO DE PARCELA POR DECISÃO JUDICIAL. FALTA DA NECESSÁRIA ABSORÇÃO DA REFERIDA PARCELA PELA SUPERVENIENTE REESTRUTURAÇÃO DO PLANO GERAL DE CARGOS. PAGAMENTO DA PARCELA EM DESACORDO COM A JURISPRUDÊNCIA DO STF E TCU. ILEGALIDADE DO ATO. NEGATIVA DE REGISTRO. PENSÃO CIVIL A PARTIR DE APOSENTADORIA POR INVALIDEZ. ÓBITO DURANTE A VIGÊNCIA DA EMENDA CONSTITUCIONAL Nº 70, DE 2012, IMPONDO O REAJUSTE DO BENEFÍCIO PENSIONADO PELA REGRA DA PARIDADE. ILEGALIDADE DO ATO EM DESACORDO COM ESSE CRITÉRIO. NEGATIVA DE REGISTRO. LEGALIDADE DOS DEMAIS ATOS. DETERMINAÇÕES.

PENSÃO CIVIL (PCIV)

Secretaria de Fiscalização de Pessoal (Sefip).

Trata-se de pensões civis deferidas pela Comissão Executiva do Plano da Lavoura Cacaueira sob as seguintes condições:
	Peça
	Instituidor
	Tipo de Ato
	Data do Óbito
	Vigência
	Enviado ao TCU
	Beneficiários

	12
	Everaldo Soares Nascimento
	Inicial
	16/4/2013
	16/4/2013
	29/7/2015
	- Maiza Fonseca de Souza
 (companheira, nascimento: 5/5/1985) ;
- Maria Victoria de Sousa Nascimento (filha, nascimento: 9/7/2004) 
- Nathany Tamara Zielinski Nascimento (filha, nascimento: 29/12/1992) 

	13
	Francisco Barbosa de Souza
	Inicial
	3/12/2011
	3/12/2011
	28/7/2015
	- Dilsa da Silva Barbosa (cônjuge, nascimento: 1/8/1940) 

	14
	Helomar Duarte Ramalho
	Inicial
	1º/6/2013
	1º/6/2013
	28/7/2015
	- Olga Sucena da Costa Salim (cônjuge, nascimento: 3/2/1959) 

	15
	Hernani Lopes de Sa Filho
	Inicial
	25/8/2013
	25/8/2013
	28/7/2015
	- Heliana Carneiro de Souza (companheira, nascimento: 10/4/1956) 

	16
	Horacio Muniz Filho
	Inicial
	2/10/2008
	2/10/2008
	28/7/2015
	- Maria Madalena Neves (cônjuge, nascimento: 2/6/1958) 

2. 	A Sefip anotou, contudo, que as fichas financeiras (Peças 2-5) do instituidor (Everaldo Soares Nascimento) indicariam a indevida percepção da vantagens como "DECISÃO JUDICIAL TRAN JUG" para a pontual reposição das perdas em face dos planos econômicos sob os patamares de 26,05% e 26,06% nos proventos usados para o cálculo da pensão, pois não teriam sido absorvidos pelas subsequentes modificações legais produzidas sobre a estrutura remuneratória da correspondente carreira, resultando na indevida majoração do valor da pensão instituída em favor de Maiza Fonseca de Souza, Maria Victoria de Sousa Nascimento e Nathany Tamara Zielinski Nascimento (Peças 12) .
3. 	Ao discorrer, por seu turno, sobre o ato do outro instituidor (Horacio Muniz Filho) , a Sefip registrou a ausência de referência ao art. 6º-A, com o seu parágrafo único, acrescido à EC n.º 41, de 2003, pela EC n.º 70, de 2012, além do equívoco no cálculo do benefício pensionado.
4. 	De todo modo, após a análise final do feito, a Sefip pugnou pela legalidade das pensões civis instituídas por Francisco Barbosa de Souza, Helomar Duarte Ramalho e Hernani Lopes de Sa Filho, sem prejuízo da ilegalidade das pensões civis instituídas por Everaldo Soares Nascimento e Horacio Muniz Filho, tendo o MPTCU anuído a essa proposta.
5.	O TCU pode incorporar o parecer da Sefip a estas razões de decidir.
6.	Ocorre que, para a pensão civil instituída por Everaldo Soares Nascimento, em sintonia com a jurisprudência do TCU, a exemplo dos Acórdãos 2.161/2005, 3.624/2013 e 3.092/2015, do Plenário, dos Acórdãos 159/2005, 437/2006, 3.775/2011, 2.278/2014 e 7.856/2014, da 1ª Câmara, e dos Acórdãos 438/2006, 3.218/2007, 4.731/2008, 308/2011, 2.062/2014 e 3.347/2015, da 2ª Câmara, o pagamento da URP  (26,05% e 26,06%) deveria observar as seguintes regras: (i) não extrapolar a data-base (momento da revisão geral da remuneração da categoria) subsequente à usada como referência pelo respectivo julgado; (ii) não ser incorporada à remuneração, pois teria a natureza de antecipação salarial, com a exceção para a expressa determinação judicial no sentido da referida incorporação; e (iii) ser promovida sob a forma de VPNI (em valores fixos, e em não percentuais) diante, se for o caso, da expressa determinação judicial para a incorporação da vantagem, ficando essa VPNI sujeita exclusivamente aos reajustes gerais dos servidores públicos, com a subtração das sucessivas incorporações decorrentes de novas estruturas remuneratórias criadas por lei até a integral absorção dessa vantagem.
7.	A determinação, então, para a supressão do correspondente pagamento dessas parcelas sob os indigitados patamares de 26,05% e 26,06% não caracterizaria o eventual desrespeito à coisa julgada, já que configuraria a mera adequação dos vencimentos ou proventos em face da situação jurídica posterior, destacando, nesse ponto, que os fundamentos para a concessão do provimento jurisdicional teriam sido suprimidos pelas alterações legislativas subsequentes e, assim, pela sua inegável eficácia superveniente sobre a cláusula rebus sic stantibus inerente a todas as decisões judiciais, em consonância com a jurisprudência do TCU, a exemplo do Acórdão 2998/2013-TCU-Segunda Câmara, do Acórdão 6739/2010-TCU-Primeira Câmara, e do Acórdão 1857/2003-TCU-Plenário.
8.	Por sua vez,  como então servidor, Horacio Muniz Filho teria ingressado no serviço público em data anterior à promulgação da EC nº 41, de 19/12/2003, e teria aposentado por invalidez com os proventos proporcionais em 1º/8/1991, tendo, ao final, falecido e instituído a referida pensão em 2/10/2008, isto é, em data anterior à promulgação da EC nº 70, de 30/3/2012.
9. 	Ocorre, todavia, que, como apontado no contracheque da aludida pensionista (Peça 8) , o benefício pensionado teria sido incorretamente reajustado pelo índice previdenciário sob o "Amparo Legal: Lei 8.112/1990 - EC 41/2003 - Lei 10.887/2004", já que a EC nº 70, de 2012, teria acrescentado o art. 6º-A, com o seu parágrafo único, à EC nº 41, de 2003, nos seguintes termos:
	"Art. 6º-A. O servidor da União, dos Estados, do Distrito Federal e dos Municípios, incluídas suas autarquias e fundações, que tenha ingressado no serviço público até a data de publicação desta Emenda Constitucional e que tenha se aposentado ou venha a se aposentar por invalidez permanente, com fundamento no inciso I do § 1º do art. 40 da Constituição Federal, tem direito a proventos de aposentadoria calculados com base na remuneração do cargo efetivo em que se der a aposentadoria, na forma da lei, não sendo aplicáveis as disposições constantes dos §§ 3º, 8º e 17 do art. 40 da Constituição Federal.
	Parágrafo único. Aplica-se ao valor dos proventos de aposentadorias concedidas com base no caput o disposto no art. 7º desta Emenda Constitucional, observando-se igual critério de revisão às pensões derivadas dos proventos desses servidores." (grifou-se) 
10. 	Esse entendimento estaria alinhado, aliás, com a jurisprudência do TCU, a exemplo dos Acórdãos 3.331/2013 e 9.468/2018, da 1ª Câmara, do Acórdão 2553/2013-TCU-Plenário, e do Acórdão 11276/2018-TCU-Segunda Câmara, no sentido de as pensões instituídas pelos servidores aposentados por invalidez serem reajustadas em paridade com a remuneração dos servidores ativos diante da EC nº 70, de 2012, já que ela introduziu o referido art. 6º-A, com o seu parágrafo único, à EC nº 41, de 2003.
11. 	Não por acaso, ao proferir o voto condutor do aludido Acórdão 11276/2018-TCU-Segunda Câmara, o Ministro-Relator José Mucio Monteiro fez registrar a seguinte manifestação:
	" (...)  6. Verifica-se que o referido ato de concessão foi editado quando já se encontravam em vigência o art. 6º-A e seu parágrafo único, acrescidos à EC 41/2003 pela EC 70/2012, ou seja:
	 (...)  7. Dessa forma, entendo que não é o caso de somente expedir determinação para que o órgão reveja a forma de atualização dos benefícios recebidos pelas pensionistas, mas de considerar o ato ilegal, de modo que seja enviado, via Sisac, novo ato devidamente corrigido relativamente ao seu fundamento legal, com indicação expressa da garantia da paridade entre os proventos da pensão e a remuneração do cargo que o instituidor inválido ocupava quando em atividade, conforme a jurisprudência deste Tribunal (Acórdão 2553/2013-TCU-Plenário, de relatoria da Ministra Ana Arraes, e 9.468/2018-TCU-1ª Câmara, de relatoria do Ministro Walton Alencar Rodrigues) .
	8. Cumpre destacar que existem situações nas quais os reajustes dos proventos com base nos índices concedidos pelo RGPS podem resultar em montantes superiores aos obtidos com aplicação do critério da paridade.
	9. Tendo em vista que o referido ato de concessão foi encaminhado para apreciação por esta Corte de Contas há menos de cinco anos, não se faz necessária a prévia oitiva das interessadas.
	10. Entendo que o ato de interesse das beneficiárias Maria Aparecida Rodrigues de Amorim e Maria da Luz Vasconcelos Bezerra deve ser julgado ilegal, dispensando as pensionistas do ressarcimento das importâncias recebidas de boa-fé, nos termos da Súmula TCU 106."
12.	Diante, enfim, das entradas das aludidas pensões civis no TCU há menos de 5 anos, não seria necessária a prévia oitiva das aludidas beneficiárias, estando esse entendimento em plena consonância com a jurisprudência do STF (v.g.: MS-25.116 e MS-25.403) e com a exceção contida na Súmula Vinculante nº 3 do STF, além de estar em sintonia com a jurisprudência do TCU (v. g.: Acórdão 587/2011-TCU-Plenário, entre outros) .
13.	O TCU deve assinalar a ilegalidade, portanto, das pensões civis em favor de Maiza Fonseca de Souza, Maria Victoria de Sousa Nascimento, Nathany Tamara Zielinski Nascimento e Maria Madalena Neves, negando-lhes o respectivo registro, sem prejuízo de anotar a legalidade das aludidas pensões civis em favor de Dilsa da Silva Barbosa, Olga Sucena da Costa Salim e Heliana Carneiro de Souza, concedendo-lhes o respectivo registro.
Ante o exposto, pugno pela prolação do Acórdão ora submetido a este Colegiado.
	
TCU, Sala das Sessões, em tagDataSessao.
Ministro-Substituto ANDRÉ LUÍS DE CARVALHO 
Relator